【裁判字號】    95,簡,702
【裁判日期】    950929
【裁判案由】    遺產稅
【裁判全文】
臺北高等行政法院判決
                                     95年度簡字第00702號
原      告  甲○○
被      告  財政部臺北市國稅局
代  表  人  許虞哲（局長）住同上
訴訟代理人  乙○○
            丙○○
            丁○○
上列當事人間因遺產稅事件，原告不服財政部中華民國94年10月
14日案號：第00000000號訴願決定，提起行政訴訟。本院判決如
下：
    主  文
原告之訴駁回。
訴訟費用由原告負擔。
    事  實
一、事實概要：
    緣原告係被繼承人林蕞之債權人，於92年10月2 日申請依未
    繼承登記不動產辦理強制執行聯繫辦法規定，代債務人申繳
    被繼承人林蕞遺產稅。前經被告機關以92年12月2 日財北國
    稅徵字第0920243157號函核准在案，就判決坐落臺北市○○
    區○○段1 小段597地號土地核定代繳金額為361,880元，並
    已繳清在案。嗣原告於94年1 月27日申請增列被繼承人林蕞
    遺產稅未償債務910,962元並退還代繳稅款，經被告機關更
    正核定增列未償債務，惟因本件應納稅款尚未全部繳清，乃
    於94年5 月31日以財北國稅徵字第0940230874號函否准退還
    代繳稅款。原告不服，提起訴願遭決定駁回，遂提起本件行
    政訴訟。
二、兩造聲明：
    (一)原告聲明求為判決：原處分、訴願決定均撤銷，另為適法
                        之核定就更正林蕞遺產稅額減少數按
                        比例核算退還代繳稅款。
    (二)被告聲明求為判決：1.駁回原告之訴。
                        2.訴訟費用由原告負擔。
三、兩造之爭點：原告申請退還代繳稅款，經被告機關否准，是
    否適法？
    (一)原告主張之理由：
      1.查本案係依「未繼承登記不動產辦理強制執行聯繫辦法
        」第4 條規定，債權人代債務人申繳遺產稅，其應代繳
        之遺產稅額係就所聲請強制執行之不動產所占全部遺產
        稅額之比率計算，本案原核定坐落台北市○○區○○段
        1 小段597地號土地核定代繳金額為361,880元，並已繳
        清，嗣原告於94年1 月27日申請增列被繼承人林蕞遺產
        稅未償債務910,962元，經被告台北市國稅局審查二科
        同意更正稅額在案。
      2.次查債權人依「未繼承登記不動產辦理強制執行聯繫辦
        法」第1 條向財政部台北市國稅局申繳遺產者，依同辦
        法第4 款規定就聲請強制執行之不動產所占全部遺產總
        額之比率計算之。今本案核定稅額即經被告機關核准更
        正，稅額減少，原代繳稅額，自應按下列比例減少即：
        聲請強制執行之不動產／全部遺產總額（比例）系爭核
        算退還代繳稅額=林蕞遺產稅更正減少稅額x（比例）聲
        請強制執行之不動產／全部遺產總額（註：因課稅資料
        機密，原告無法取得數據計算比例及更正減少金額，應
        請被告核算。）經查訴願理由四，略以增列未償債務之
        扣除額並未變更該原筆土地遺產核定價值，亦未改變比
        率代繳之計算公式，此確無爭議，但實際上申請更正增
        列未償債務之扣除額已蒙被告核定，並已減少應繳稅額
        ，原代繳稅額自應按減少應繳稅額比例減少，並非不變
        。
      3.本案爭議代繳稅款，係依據「未繼承登記不動產辦理強
        制執行聯繫辦法」申報繳納，並非稅捐稽徵法所稱之代
        繳人，亦即不負納稅義務人逾限未繳遺產稅及加徵滯納
        金利息等責任。而係依該聯繫辦法核算之稅額代繳人，
        今即經被告更正減少林蕞應納遺產稅，理應按前述比例
        重計之代繳遺產稅，與原已核定代繳金額 361,880元間
        之差額為溢繳稅款，自應將該溢繳差額退還申報人即原
        告，以符規定。
      4.綜上說明，被告所為之處分，係屬計算錯誤。請鈞院判
        決如訴之聲明。
    (二)被告主張之理由：
      1.按「遺產稅納稅義務人如左：一、有遺囑執行人者，為
        遺囑執行人。二、無遺囑執行人者，為繼承人及受遺贈
        人。三、無遺囑執行人及繼承人者，為依法選定之遺產
        管理人。」為遺產及贈與稅法第6條第1項所明定。次按
        「債權人依第1 條向稅捐稽徵機關申繳遺產稅者，其應
        代繳之遺產稅額，得就其聲請強制執行之不動產所占全
        部遺產總額之比率計算之。」為未繼承登記不動產辦理
        強制執行聯繫辦法第4 條所明定。再按「依『未繼承登
        記不動產辦理強制執行聯繫辦法』規定代債務人申繳遺
        產稅之債權人，尚非稅捐稽徵法第50條所稱之代繳人，
        納稅義務人逾限未繳遺產稅加徵之滯納金、利息，無須
        由其代繳，其亦無同法第35條規定申請復查之適用。至
        稽徵機關如對當事人之申請另有准駁，當事人不服，宜
        依訴願法相關規定辦理。又債權人代繳之遺產稅，依強
        制執行法第29條規定，得就強制執行之財產先受清償，
        故日後如發生溢繳稅款情事，應將稅款退還納稅義務人
        ，並通知執行法院及代繳稅款之債權人，作為其是否再
        為執行之參考」為財政部93年8月30日台財稅字第09304
        53521號令所明釋。又按「債權人因強制執行而支出之
        費用，得求償於債務人者，得準用民事訴訟法第91條之
        規定，向執行法院聲請確定其數額。前項費用及其他為
        債權人共同利益而支出之費用，得求償於債務人者，得
        就強制執行之財產先受清償。」為強制執行法第29條所
        明定。再按「行政處分未經撤銷、廢止，或未因其他事
        由而失效者，其效力繼續存在。」為行政程序法第110
        條第3項所明定。
      2.本件原告於92年10月2 日具文向被告申請依未繼承登記
        不動產辦理強制執行聯繫辦法規定，代債務人申繳被繼
        承人林蕞遺產稅。前經被告以92年12月2 日財北國稅徵
        字第0920243157號函核准，代繳金額361,880元，並已
        繳清該筆稅款在案。嗣原告另於94年1 月27日申請原代
        位申報被繼承人林蕞遺產稅增列未償債務910,962元並
        退還其代繳稅款，經被告更正林君遺產稅為95,211,649
        元，扣除已繳納稅款後，尚有92,036,235元未繳清，且
        其所請與財政部93年8月30 日台財稅第0000000000號令
        釋不符，被告爰以94年5 月31日財北國稅徵字第094023
        0874號函否准退還。
      3.本件原告於92年10月20日具文申請依未繼承登記不動產
        辦理強制執行聯繫辦法規定，代債務人申繳遺產稅，業
        經被告核准在案且原告已繳清該筆稅款；原告另於94年
        1月27日申請增列被繼承人林蕞遺產稅未償債務910,962
        元並退還其代繳部分稅款，依行政程序法第110條第3項
        規定，行政處分未經撤銷、廢止，或未因其他事由而失
        效者，其效力繼續存在。被告按原告申請時之遺產稅額
        依上述規定計算比率代繳金額並無不符。另於增列未償
        債務之更正遺產稅處分，核與原申請比率代繳無涉。又
        債權人代繳之遺產稅，依強制執行法第29條規定，得就
        強制執行之財產先受清償，故日後如發生溢繳稅款情事
        ，依財政部93年8月30日台財稅字第0000000000號令，
        應將稅款退還納稅義務人，原告既非林蕞之遺產稅納稅
        義務人，非稅法規定之代繳人，被告否准其所請，並無
        違誤。
      4.據上論述，本件原處分、訴願決定均無違誤，請判決如
        被告答辯之聲明。
    理  由
一、本件原告請求被告機關退還溢繳差額稅款之數額為20,155元
    （即361,880-341,725=20,155元），核其爭訟標的數額在20
    萬元以下（司法院曾依行政訴訟法第219 條第2 項之規定，
    將行政訴訟法第229 條第1 項之簡易案件金額提高為20萬元
    ，並自93年1 月1 日起施行），應依簡易訴訟程序進行之，
    先予明。
二、本件被告代表人原為張盛和，訴訟中變更為許虞哲，業據被
    告新任代表人提出承受訴訟狀聲明承受訴訟，核無不合，應
    予准許。
三、按「遺產稅納稅義務人如左：一、有遺囑執行人者，為遺囑
    執行人。二、無遺囑執行人者，為繼承人及受遺贈人。三、
    無遺囑執行人及繼承人者，為依法選定之遺產管理人。」為
    遺產及贈與稅法第6 條第1 項所明定。次按「債權人依第1
    條向稅捐稽徵機關申繳遺產稅者，其應代繳之遺產稅額，得
    就其聲請強制執行之不動產所占全部遺產總額之比率計算之
    。」為未繼承登記不動產辦理強制執行聯繫辦法第4 條所明
    定。又財政部93年8 月30日台財稅字第09304 53521 號函釋
    ：「依『未繼承登記不動產辦理強制執行聯繫辦法』規定代
    債務人申繳遺產稅之債權人，尚非稅捐稽徵法第50條所稱之
    代繳人，納稅義務人逾限未繳遺產稅加徵之滯納金、利息，
    無須由其代繳，其亦無同法第35條規定申請復查之適用。至
    稽徵機關如對當事人之申請另有准駁，當事人不服，宜依訴
    願法相關規定辦理。又債權人代繳之遺產稅，依強制執行法
    第29條規定，得就強制執行之財產先受清償，故日後如發生
    溢繳稅款情事，應將稅款退還納稅義務人，並通知執行法院
    及代繳稅款之債權人，作為其是否再為執行之參考」；又「
    債權人因強制執行而支出之費用，得求償於債務人者，得準
    用民事訴訟法第91條之規定，向執行法院聲請確定其數額。
    前項費用及其他為債權人共同利益而支出之費用，得求償於
    債務人者，得就強制執行之財產先受清償。」為強制執行法
    第29條所明定。
四、本件原告係被繼承人林蕞之債權人，於92年10月2 日申請依
    未繼承登記不動產辦理強制執行聯繫辦法規定，代債務人申
    繳被繼承人林蕞遺產稅。前經被告機關以92年12月2 日財北
    國稅徵字第0920243157號函核准在案，就判決坐落臺北市○
    ○區○○段1 小段597 地號土地核定代繳金額為361,880 元
    ，並已繳清在案。嗣原告於94年1 月27日申請增列被繼承人
    林蕞遺產稅未償債務910,962 元並退還代繳稅款，經被告機
    關更正核定增列未償債務，惟因本件應納稅款尚未全部繳清
    ，乃於94年5月31日以財北國稅徵字第0940230874號函否准
    退還代繳稅款。原告不服，提起訴願遭決定駁回，循序起訴
    意旨如事實欄所載。
五、查原告於92年10月20日具文申請依未繼承登記不動產辦理強
    制執行聯繫辦法規定，代債務人申繳遺產稅，業經被告核准
    在案且原告已繳清該筆稅款；原告另於94年1 月27日申請增
    列被繼承人林蕞遺產稅未償債務910,962 元並退還其代繳部
    分稅款，固經被告機關更正核定增列未償債務，經扣除認列
    該筆債務後，代繳之金額由361,880 元變更為341,725 元等
    情，為原告所不爭，並有遺產稅核定通知書、申請書、遺產
    稅更正通知單等附原處分卷可稽，堪以認定；原告固起訴請
    求退還其間差額20,155元；惟因本件應納稅款尚未全部繳清
    ，且被告按原告申請時之遺產稅額依上述規定計算比率代繳
    金額，並無不符；雖嗣後因原告申請增列被繼承人未償債務
    910,962 元獲准，惟參諸上揭未繼承登記不動產辦理強制執
    行聯繫辦法第4 條規定，其據以核定之代繳比率（即聲請強
    制執行之不動產所占全部遺產總額之比率）並無不同；況債
    權人代繳之遺產稅，依強制執行法第29條規定，得就強制執
    行之財產先受清償，故日後如發生溢繳稅款情事，參照上揭
    財政部93年8 月30日台財稅字第0000000000號函釋，應將稅
    款退還納稅義務人，原告既非林蕞之遺產稅納稅義務人，非
    稅法規定之代繳人，被告否准其所請，並無違誤，訴願決定
    遞予維持，亦無不合；原告訴請撤銷，並請求被告退還溢繳
    差額之稅款，為無理由，應予駁回。又本件係適用簡易訴訟
    程序，爰不經言詞辯論逕為判決。
據上論結，本件原告之訴為無理由，爰依行政訴訟法第233條第1
項、第98條第3項前段，判決如主文。
中    華    民    國    95    年    9    月    29     日
                    第六庭法  官  許瑞助
上為正本係照原本作成。
本件以訴訟事件所涉及之法律見解具有原則性者為限，始得於本
判決送達後20日內向本院提出上訴狀並表明上訴理由，如已於本
判決宣示後送達前提起上訴者，應於判決送達後20日內補具上訴
理由（均按他造人數附繕本），且經最高行政法院許可後方得上
訴。
中    華    民    國    95    年    9    月    29     日
                          書記官   吳芳靜


司法院資訊處製作；財團法人民間司法改革基金會備份。
